最高法院刑事判決　　　　　　九十六年度台上字第一二二七號
上　訴　人　台灣高等法院高雄分院檢察署檢察官
被　　　告　甲○○
上列上訴人因被告貪污等罪案件，不服台灣高等法院高雄分院中
華民國九十五年一月二十五日第二審更審判決（九十四年度重上
更(四)字第三八號，起訴案號：台灣高雄地方法院檢察署八十七年
度偵字第一二五八五、一七一二七號），提起上訴，本院判決如
下：
    主  文
原判決撤銷，發回台灣高等法院高雄分院。
    理  由
本件原判決以公訴意旨略以被告甲○○自民國七十九年三月間起
，迄八十七年二月間止，擔任高雄縣旗山鎮鎮長，為依據法令從
事公務之人，竟意圖為不法利益，與其舅蔡國忠，基於概括之犯
意，自八十四年間起至八十六年間止，指示旗山鎮公所課員莊文
漢及葉慶輝，將該鎮公所所發包如原判決附表所示之「旗山鎮八
十四年度撫育綠化補植樹苗工程」等九件工程交由蔡國忠承作，
且被告明知「復綠種苗園」及「綠豐花園」二家廠商均同意為蔡
國忠陪標，仍在各該簽呈上批示「由旗美、復綠、綠豐三家比價
辦理」，莊文漢、葉慶輝即通知蔡國忠前來辦理比價程序，而任
蔡國忠覓「復綠種苗園」及「綠豐花園」等二家廠商陪標，九件
工程款共計新台幣（下同）三百六十三萬一千九百三十元；又被
告為挪用高雄縣環保局於八十六年九月十日補助旗山鎮公所辦理
口蹄疫病死豬計劃經費，竟指示莊文漢於八十六年九月二十二日
之簽呈上，偽簽八十六年八月一日上午九時於高雄縣環保局召開
口蹄疫病死豬補助經費協調會，會中指示補助款之餘額可由各鄉
鎮自行統籌應用等不實內容，被告即據以將上開補助款用以支付
「旗山鎮運動公園及體育場樹幹防治白蟻塗漆工程」、「旗山鎮
○○路、延平一路、大德路、垃圾場進場道路行道樹塗防蟻漆美
化工程」等二項工程工程款共計八十二萬八千七百元，足生損害
該補助專款之專用性，因認被告涉犯貪污治罪條例第六條第一項
第四款、刑法第二百十三條罪嫌云云。經審理結果，認被告犯罪
不能證明，因而撤銷第一審關於被告科刑判決，改判諭知被告無
罪，固非無見。
惟查(一)已受請求之事項未予判決者，其判決當然違背法令，此觀
諸刑事訴訟法第三百七十九條第十二款規定自明。本件檢察官起
訴犯罪事實係以被告於任職高雄縣旗山鎮鎮長時，自八十四年間
迄八十六年間止，指示課員莊文漢及葉慶輝將該鎮公所發包之如
起訴書附表一所示之「旗山鎮八十四年度撫育綠化補植樹苗工程
」等九件工程交由承包商蔡國忠承作，被告明知「復綠種苗園」
及「綠豐花園」二家廠商均同意為蔡國忠陪標，遂在各該簽呈上
批示「由旗美、復綠、綠豐三家比價辦理」，莊文漢、葉慶輝即
通知蔡國忠前來辦理比價程序，而任蔡國忠覓「復綠種苗園」及
「綠豐花園」等二家廠商陪標，九件工程款共計三百六十三萬一
千九百三十元等情，因認被告涉犯圖利及公務員登載不實文書罪
嫌（見起訴書犯罪事實及所犯法條之記載）。原判決就被告涉嫌
公務員登載不實文書部分，其無罪理由第三項雖有記載，惟該項
記載係針對另一起訴事實即「挪用口蹄疫病死豬補助經費」部分
而為敘述（見原判決第六至八頁）。至有關上開「旗山鎮八十四
年度撫育綠化補植樹苗工程」等九件陪標工程部分，其無罪理由
第二項則僅記載「被告涉犯圖利罪部分無罪之理由」，並為被告
無圖利犯行之論斷而已（見原判決第二項），至於該部分涉犯公
務員登載不實文書罪嫌，則未加以審理，自有已受請求之事項，
未予判決之違法。(二)、原判決第二項關於圖利部分，亦僅針對原
判決附表編號「2、3」所示之兩項工程，及編號「4、6、7 」所
示三項工程加以論述而已，至於原判決附表編號「l、5、8、9」
所示四項工程之理由，則均付之闕如（見原判決第四、五頁），
遑論公務員登載不實文書部分，尚有理由不備之違法。(三)、卷查
莊文漢於八十七年四月二十四日及同年五月二十八日在法務部調
查局高雄縣調查站（下稱調查站）調查供稱「鎮長甲○○都指示
我，指定給他舅舅旗美種苗園負責人蔡國忠承作，事後再補辦發
包手續，蔡國忠再找另外二家包商陪標，以符合發包手續」、「
都是由甲○○指名給蔡國忠承辦，而蔡國忠又找二家廠商陪標，
以完成形式上比價手續」；偵查中仍稱「他（甲○○）是交待我
，這些工程要我通知他舅舅蔡國忠來議價，手續要作成合法」「
請蔡國忠自己去找有無陪標者，如果他找不到，就幫他找」（見
偵字第一二五八五號偵查卷第十七至十九頁、第二十二頁背面、
第三十六頁）。另證人葉慶輝在調查站亦證稱「因為旗山鎮公所
發包之綠美化工程，皆由旗美種苗園負責人蔡國忠承作……簽呈
批示下來後，我即通知蔡國忠前來取標單，但並無通知復綠、綠
豐二家包商，而開標前蔡國忠皆會拿旗美、復綠、綠豐三家標單
給我，以便進行開標」（見偵字第一七一二七號偵查卷第十至十
一頁）。而證人蔡國忠在調查站及檢察官偵查中供稱「莊文漢有
通知我前往投標」「甲○○是我外甥，我大姊的兒子……是民政
課莊文漢通知我去承包……是因為比價、議價，需要有三家廠商
，所以他們同意，如果我有需要，可用他們名義參與比價、議價
」等語（見偵字第一二五八五號偵查卷第二十五頁背面、第三十
八、三十九頁）。上揭證據何以不足為不利被告之認定？原判決
均未詳予說明，亦有理由不備之違法。檢察官上訴意旨指摘原判
決不當，非無理由，應認原判決仍有發回更審之原因。
據上論結，應依刑事訴訟法第三百九十七條、第四百零一條，判
決如主文。
中　　華　　民　　國　九十六　年　　三　　月　　九　　日
                      最高法院刑事第九庭
                          審判長法官  洪　清　江
                                法官  石　木　欽
                                法官  李　伯　道
                                法官  林　勤　純
                                法官  陳　晴　教
      本件正本證明與原本無異
                                      書  記  官
中　　華　　民　　國　九十六　年　　三　　月　 十四 　日
                                                      Ｋ
